臺灣嘉義地方法院刑事判決
110年度金訴字第254號
公  訴  人  臺灣嘉義地方檢察署檢察官
被      告  劉秉蒼


上列被告因違反洗錢防制法案件，經檢察官提起公訴（110年度
偵字第2160號），本院判決如下：
    主  文
劉秉蒼犯三人以上共同詐欺取財罪，處有期徒刑壹年參月。
    事  實
一、劉秉蒼自民國109 年7 月中旬加入以綽號「首爾」、「阿賢
    」、「張智傑」等人所組成之三人以上，以實施詐術為手段
    ，具有持續性、牟利性及結構性之詐欺集團犯罪組織（下稱
    詐欺集團，涉犯組織犯罪防制條例部分，業據臺灣高等法院
    以110年度上訴字第1240號判決在案，此部分不另為免訴之
    諭知），劉秉蒼負責依「首爾」指示收取車手所提領之被害
    人匯款（俗稱「收水」），再轉交給詐欺集團上游成員，並
    可獲取收受款項1%之酬金。劉秉蒼、「首爾」、「阿賢」、
    「張智傑」之成年人及該詐欺集團其他不詳成員即共同意圖
    為自己不法之所有，基於三人以上共同詐欺取財及隱匿特定
    犯罪所得所在、去向之洗錢之犯意聯絡，先由詐欺集團之不
    詳成員，於同年8月10日上午11時30分許，假冒林耀輝姪子
    名義，撥打電話給林耀輝佯稱：因其在山上無法即時處理將
    到期之支票票款，須請林耀輝匯款至其指定之帳戶以免支票
    跳票云云，致林耀輝陷於錯誤，於翌（11) 日上午11時30分
    許至臺灣銀行北臺灣分行臨櫃匯款新臺幣(下同) 48萬元至
    指定之王魚真（涉犯共同詐欺取財及洗錢罪部分，業經本院
    以110年度金簡字第80號判決在案）申請使用之合作金庫商
    業銀行北朴子分行帳號0000000000000號帳戶（下稱合庫帳
    戶）內。王魚真旋於同日中午12時52分許，前往合作金庫商
    業銀行北朴子分行，自上揭合庫帳戶內臨櫃提領35萬元，復
    於同日12時53分至同日時55分許，持提款卡透過該分行之自
    動櫃員機提領4筆3萬元、1筆1萬元（合計13萬元）後，攜款
    前往嘉義縣○○市○○路000號前，扣除5千元之報酬後，將餘款
    47萬5,000元交給劉秉蒼。劉秉蒼再依「首爾」指示，於同
    日下午2 時許，在臺中市○○區○○路00號附近，扣除報酬4,80
    0元後，將餘款交給真實姓名年籍不詳之成年男子後離去，
    以此方式迂迴層轉，隱匿該詐欺之犯罪所得之所在、去向。
    嗣林耀輝發現有異而報警處理，始查悉上情。
二、案經林耀輝訴由嘉義縣警察局朴子分局報告臺灣嘉義地方檢
    察署檢察官偵查起訴。
    理  由
一、證據能力部分：
    被告以外之人於審判外之言詞或書面陳述，除法律有規定者
    外，不得作為證據，刑事訴訟法第159條第1項固定有明文。
    惟被告以外之人於審判外之陳述，雖不符同法第159條之1至
    第159 條之4 之規定，而經當事人於審判程序同意作為證據
    ，法院審酌該言詞陳述或書面陳述作成時之情況，認為適當
    者，亦得為證據；又當事人、代理人或辯護人於法院調查證
    據時，知有第159 條第1 項不得為證據之情形，而未於言詞
    辯論終結前聲明異議者，視為有前項之同意，同法第159 條
    之5 第1 項、第2 項亦有明文規定。本判決下列認定事實所
    引用之所有供述證據，均經依法踐行調查證據程序，檢察官
    、被告對本判決所引用被告以外之人於審判外之言詞或書面
    陳述均同意有證據能力（見本院卷第31頁至第32頁），且迄
    於本院言詞辯論終結前均未表示異議，而該等證據之取得並
    無違法情形，且與本件待證事實具有關連性，核無證明力明
    顯過低之事由，本院審酌各該證據作成時之情況，並無不當
    之情形，認以之作為證據應屬適當，爰依刑事訴訟法第159 
    條之5 規定，認有證據能力。其餘資以認定本案犯罪事實之
    非供述證據（詳後述），亦查無違反法定程序取得之情形，
    依刑事訴訟法第158 條之4 反面解釋，應具證據能力。
二、認定犯罪事實之證據及理由
  ㈠上揭事實，業據被告於本院準備程序及審理時坦承不諱（見
    本院卷第30頁、第133頁），另證人即告訴人林耀輝遭詐騙
    集團成員以上開方式詐騙，而依指示匯款存入王魚真所有上
    開帳戶內等情，業據證人林耀輝、於警詢時證述綦詳（見警
    卷第第24至26頁）、證人王魚真於警詢、偵查中所為之證述
    （見警卷第1至10頁，偵卷第34頁）、證人王玉環於警詢中
    所為之陳述（見警卷第19至22頁）、並有合作金庫銀行朴子
    分行照片、監視器錄影畫面翻拍照片（警卷第27至36頁）、
    合作金庫銀行存款存摺封面、內頁影本（警卷第38至39頁）
    、告訴人之手機簡訊畫面翻拍照片（警卷第37頁）、臺灣銀
    行綜合存款存摺封面、內頁影本（警卷43至44頁）、臺灣銀
    行匯款申請書回條聯（警卷第45頁）、內政部警政署反詐騙
    諮詢專線紀錄表、臺中市政府警察局第二分局立人派所受理
    詐騙帳戶通報警示簡便格式表、金融機聯防機制通報單、受
    理刑事案件報案三聯單（警卷第46至49、52頁）、車輛詳細
    資料報表（警卷第50頁）、王魚真與詐騙集團成員「笑笑」
    之LINE對話紀錄畫面翻拍照片（偵卷第37至73頁）、facebo
    ok頁面翻拍照片（偵卷第75至81頁）、王魚真與詐騙集團成
    員「張智傑」之LINE對話紀錄畫面翻拍照片（警卷第36頁，
    偵卷第83至118頁）各1份在卷可佐。足見，被告自白與事實
    相符，堪以採信。
  ㈡按共同實施犯罪行為之人，在合同意思範圍以內，各自分擔
    犯罪行為之一部，相互利用他人之行為，以達其犯罪之目的
    者，即應對於全部所發生之結果，共同負責。且共同正犯之
    意思聯絡，原不以數人間直接發生者為限，即有間接之聯絡
    者，亦包括在內。如甲分別邀約乙、丙犯罪，雖乙、丙間彼
    此並無直接之聯絡，亦無礙於其為共同正犯之成立（最高法
    院92年度台上字第5407號判決要旨參照）。本件被告透過詐
    欺集團成員「首爾」指示前往取款，雖與其他共犯間無直接
    之聯絡，仍無礙於其為共同正犯之成立。又被告明知提領之
    款項為詐騙不法所得，為圖事成後可得到報酬，仍決意參與
    該集團擔任提領贓款之工作，促使該集團成員得以順利完成
    詐欺取財之行為，足認被告係基於為自己犯罪之意思而參與
    該集團實行犯罪之分工。且依該詐騙集團之犯罪型態，係由
    多人分工合作方能完成，倘其中某一環節脫落，將無法順利
    達成詐欺取財結果，該集團成員雖因各自分工不同而未必自
    始至終參與其中，惟其所參與之部分行為，仍係相互利用集
    團其他成員之行為，以促成犯罪之結果，而遂行犯罪目的，
    是被告主觀上具有參與詐欺犯罪之認識，客觀上亦有行為之
    分工，自應對參與之不法犯行及所發生之犯罪結果共同負責
    ，為共同正犯。再被告聽從「首爾」指示自王魚真處取走贓
    款，再將領得贓款交給真實姓名年籍不詳之成年男子，是被
    告主觀上當有「三人以上」共同犯詐欺取財罪之認識。
  ㈢綜上，本件事證明確，被告犯行洵堪認定，應予依法論科。
三、論罪科刑
  ㈠核被告所為，係犯刑法第339條之4第1項第2款之三人以上共
    同詐欺取財罪及洗錢防制法第14條第1項之洗錢罪。
  ㈡被告、王魚真、「首爾」及所屬詐騙集團其餘不詳成員間，
    均具有犯意聯絡及行為分擔，皆應論以共同正犯。
  ㈢被告於本案所為，係以一行為觸犯刑法第339條之4第1項第2
    款之三人以上詐欺取財罪及洗錢防制法第14條第1項之洗錢
    罪，為想像競合犯，應依刑法第55條規定，從一重之三人以
    上共同詐欺取財罪處斷。
  ㈣按想像競合犯之處斷刑，本質上係「刑之合併」。其所謂從
    一重處斷，乃將想像競合犯組成之評價上數罪，合併為科刑
    一罪，其所對應之刑罰，亦合併其評價上數罪之數法定刑，
    而為一個處斷刑。易言之，想像競合犯侵害數法益者皆成立
    犯罪，論罪時必須輕、重罪併舉論述，同時宣告所犯各罪名
    ，包括各罪有無加重、減免其刑之情形，亦應說明論列，量
    刑時併衡酌輕罪部分量刑事由，評價始為充足，然後依刑法
    第55條前段規定「從一重處斷」，非謂對於其餘各罪可置而
    不論。因此，法院決定處斷刑時，雖以其中最重罪名之法定
    刑，做為裁量之準據，惟於裁量其輕重時，仍應將輕罪合併
    評價在內(最高法院108年度台上字第4405號、第4408號判決
    意旨參照)。次按犯洗錢防制法第14條、15條之罪，在偵查
    或審判中自白者，減輕其刑，洗錢防制法第16條第2項定有
    明文。被告就其以迂迴層轉方式隱匿該詐欺之犯罪所得之所
    在、去向之一般洗錢之構成要件事實，於本院審理時均自白
    不諱，合於洗錢防制法第16條第2項減輕其刑之規定，應於
    量刑時併為審酌。
  ㈤爰以行為人之責任為基礎，審酌被告正值壯年，卻不思以正
    途賺取所需，竟貪圖不法利益，而加入本案詐騙集團擔任負
    責收取詐騙所得之收水工作，於收取款項後，再將之轉交予
    詐騙集團上手，據以隱匿犯罪所得之去向，可見其不僅無視
    法治社會之規範，漠視一般民眾之財產權，造成告訴人之財
    產損失，破壞社會秩序及社會成員間之互信基礎外，更製造
    金流斷點，破壞金流秩序之透明穩定，妨害國家對於犯罪之
    追訴與處罰，致使告訴人遭騙款項益加難以尋回而助長犯罪
    ，所為殊值非難，惟念及其坦承犯行，節省有限之調查資源
    ，態度良好，並積極與告訴人以48萬元達成和解，並約定分
    期付款，目前確實有依約履行第一期分期付款1萬元之款項
    ，有本院調解筆錄影本及郵政跨行匯款申請書各1份可參（
    見本院卷第107至108、143頁），兼衡其於本件詐騙集團係
    擔任受指示之角色分工、遭詐騙之人數僅有1人，併考量被
    告自述教育程度為國中畢業，受僱於聯鑫公司擔任送貨司機
    ，月薪視送貨量不同而約為3 萬元到4 萬元不等，離婚，跟
    父母同住，現需負擔機車車貸每月2,800元（共8 萬多元）
    ，身體健康之家庭經濟生活狀況，暨考量被告之犯罪動機、
    目的，及告訴人所受財產損害程度等一切情狀，量處如主文
    欄所示之刑。
四、沒收部分：
  ㈠犯罪所得部分：
    末按犯罪所得，屬於犯罪行為人者，沒收之；於全部或一部
    不能沒收或不宜執行沒收時，追徵其價額；犯罪所得已實際
    合法發還被害人者，不予宣告沒收或追徵；又宣告沒收或追
    徵，有過苛之虞、欠缺刑法上之重要性、犯罪所得價值低微
    ，或為維持受宣告人生活條件之必要者，得不宣告或酌減之
    ，刑法第38條之1 第1 項前段、第3 項、第5 項、第38條之
    2 第2 項分別定有明文。經查，本案被告自述因轉交贓款而
    獲取4,800元之報酬（見本院卷第139頁），此即犯罪所得，
    雖未扣案，惟被告業已與告訴人達成和解，且現賠償金額已
    超過上開犯罪所得，詳如上述，上開和解所賠償之金額，雖
    非刑法第38條之1 第5 項規定文義所指犯罪所得已實際合法
    發還被害人者，然參酌上開規定之立法理由，旨在保障告訴
    人因犯罪所生之求償權，是被告既已賠償告訴人，告訴人此
    部分求償權已獲滿足，若再宣告沒收，實有過苛之虞，爰依
    刑法第38條之2 第2 項之規定，不予宣告沒收或追徵。
  ㈡按犯洗錢防制法第14條之罪，其所移轉、變更、掩飾、隱匿
    、收受、取得、持有、使用之財物或財產上利益，沒收之，
    洗錢防制法第18條第1項前段定有明文。關於犯罪行為人犯
    洗錢防制法第14條之罪，其所掩飾、隱匿之財物本身僅為洗
    錢之標的，難認係供洗錢所用之物，故洗錢行為之標的除非
    屬於前置犯罪之不法所得，而得於前置犯罪中予以沒收者外
    ，既非本案洗錢犯罪之工具及產物，亦非洗錢犯罪所得，尤
    非違禁物，尚無從依刑法沒收規定予以宣告沒收，自應依上
    開第18條第1項前段規定予以宣告沒收。且此規定係採義務
    沒收主義，祇要合於前述規定，法院即應為相關沒收之諭知
    ，然該洗錢行為之標的是否限於行為人者始得宣告沒收，法
    無明文，是從有利於被告之認定，倘法條並未規定「不問屬
    於犯罪行為人與否均沒收」時，自仍以屬於被告所有者為限
    ，始應予沒收。查被告於本案所轉交之款項固係本案洗錢之
    標的，惟該些款項業經被告交予「首爾」所指示之真實姓名
    年籍均不詳之成年男子，非被告所有，被告亦無事實上之處
    分權限，依據上開說明，自無從依洗錢防制法第18條第1項
    前段規定宣告沒收或追徵，併此敘明。
五、不另為免訴部分（即涉犯參與組織犯罪部分）：
  ㈠公訴意旨另以：被告上開如事實欄所為，係參與實施詐術行
    為為手段所組成具有持續性、牟利性及結構性之詐欺集團犯
    罪組織，負責擔任提領贓款之車手。因認被告另該當組織犯
    罪防制條例第3條第1項後段之參與犯罪組織罪嫌等語。
  ㈡按案件曾經判決確定者，應諭知免訴之判決，刑事訴訟法第3
    02條第1款定有明文。所規定「案件曾經判決確定者，應諭
    知免訴之判決」者，係以同一案件，已經法院為實體上之確
    定判決，該被告應否受刑事制裁，即因前次判決而確定，不
    能更為其他有罪或無罪之實體上裁判。又所稱「同一案件」
    者係指所訴兩案之被告相同，被訴之犯罪事實亦屬同一者而
    言（最高法院109年度台上字第4033號判決意旨參照）。又
    訴訟上所謂一事不再理之原則，關於實質上一罪或裁判上一
    罪，亦均有其適用。同一案件包括實質上一罪及裁判上一罪
    關係。而所謂判決確定，除指犯罪事實之全部已受判決確定
    之外，尚包括犯罪事實之一部確定。是否同一案件，端視前
    後案件之基本社會事實是否同一而定（最高法院60年台非字
    第77號判例、103年度台上字第1266號判決意旨參照）。又
    行為人於參與同一詐欺集團之多次加重詐欺行為，因部分犯
    行發覺在後或偵查階段之先後不同，肇致起訴後分由不同之
    法官審理，為裨益法院審理範圍明確、便於事實認定，即應
    以數案中「最先繫屬於法院之案件」為準，以「該案件」中
    之「首次」加重詐欺犯行與參與犯罪組織罪論以想像競合。
    縱該首次犯行非屬事實上之首次，亦因參與犯罪組織之繼續
    行為，已為該案中之首次犯行所包攝，該參與犯罪組織行為
    之評價已獲滿足，自不再重複於他次詐欺犯行中再次論罪，
    俾免於過度評價及悖於一事不再理原則（最高法院109年度
    台上字第3945號判決意旨參照）。
  ㈢查本件被告參與由「首爾」所組成詐欺集團擔任提款車手之
    犯行，除本件外，尚有另案前後經臺灣彰化地方檢察署以10
    9年度偵字第12880號、第13281號提起公訴後繫屬於臺灣彰
    化地方法院（下稱彰化地院），並由彰化地院以109年度訴
    字第1176號判決在案，及經臺灣臺北地方檢察署（下稱臺北
    地檢署）檢察官以109年度偵字第31319號起訴並經臺灣臺北
    地方法院（下稱臺北地院）以109年度審訴字第1896號判決
    在案，提起上訴後，經臺灣高等法院於110年9月15日以110
    年度上訴字第1240號判決認前後兩案所組成之詐欺集團同一
    ，而繫屬於臺北地院之該案為最先犯行且最早繫屬於法院之
    案件，故認定被告涉犯組織犯罪條例案件第3條第1項後段之
    參與犯罪組織、刑法第339條之4第1項第2款之三人以上共同
    犯詐欺取財、洗錢防制法第14條第1項洗錢罪在案（雖臺北
    地檢署之起訴法條及一審判決論罪科刑法條均漏列組織犯罪
    條例案件第3條第1項後段之參與犯罪組織，惟因起訴效力所
    及，業經臺灣高等法院告知被告此部分罪名後，併予審理）
    ，有該等判決及臺灣高等法院被告前案紀錄表各1份（見本
    院卷第13至18、37至49、69至89頁）在卷可參。而本件繫屬
    時間為110年10月18日，相較前案繫屬於臺北地院為晚，有
    本院收文日期戳章可參（見本院卷第5頁），本院即非刑事
    訴訟法第8條所指之「繫屬在先法院」。揆諸前開意旨，被
    告涉犯參與組織犯罪部分，既已由較早繫屬之臺北地院所屬
    之二審法院依法論處，且與該案判決確定部分具有法律上同
    一罪之關係，即應受前案之確定判決既判力所及，公訴意旨
    就此部分向本院提起公訴，依同法第302條第1款，原應為免
    訴之諭知。惟因公訴人認此部分與上開論罪科刑部分有裁判
    上一罪關係，爰不另為免訴之諭知，併予敘明。
據上論斷，應依刑事訴訟法第273條之1第1項、第299條第1項前
段（依裁判簡化原則，僅記載程序法條），判決如主文。
本案經檢察官陳睿明提起公訴，檢察官陳則銘到庭執行職務。
中　　華　　民　　國　　110 　年　　12　　月　　30　　日
                  刑事第二庭  審判長法  官  林正雄
                                    法  官  王品惠
                                    法　官　黃美綾
以上正本證明與原本無異。
如不服本判決應於收受判決後20日內向本院提出上訴書狀，並應
敘述具體理由；其未敘述上訴理由者，應於上訴期間屆滿後20日
內向本院補提理由書（均須按他造當事人之人數附繕本）「切勿
逕送上級法院」。告訴人或被害人如對於本判決不服者，應具備
理由請求檢察官上訴，其上訴期間之計算係以檢察官收受判決正
本之日期為準。
中　　華　　民　　國　　110 　年　　12　　月　　30　　日
                                    書記官  吳佩芬
附錄本案論罪科刑法條：
中華民國刑法第339條之4：
犯第339條詐欺罪而有下列情形之一者，處1年以上7年以下有期
徒刑，得併科1百萬元以下罰金：
一、冒用政府機關或公務員名義犯之。
二、三人以上共同犯之。
三、以廣播電視、電子通訊、網際網路或其他媒體等傳播工具，
    對公眾散布而犯之。
前項之未遂犯罰之。 
洗錢防制法第14條
有第二條各款所列洗錢行為者，處7年以下有期徒刑，併科新臺
幣5百萬元以下罰金。
前項之未遂犯罰之。
前二項情形，不得科以超過其特定犯罪所定最重本刑之刑。